【裁判字號】    98,消債抗,287
【裁判日期】    990317
【裁判案由】    更生事件
【裁判全文】
臺灣臺北地方法院民事裁定           98年度消債抗字第287號
抗  告  人  甲○○
上列抗告人因更生事件對於中華民國98年10月30日本院98年度消
債更字第390號裁定提起抗告，本院裁定如下：
    主  文
抗告駁回。
抗告程序費用新台幣壹仟元由抗告人負擔。
    理  由
一、本件抗告人抗告意旨略以：原裁定誤認抗告人之機車貸款已
    於98年9月26日繳清，惟事實上抗告人之機車貸款共需繳18
    期，貸款期間自98年5月起，目前僅繳6期，尚有12期未繳納
    。又抗告人96、97年度財政部台灣省北區國稅局綜合所得稅
    各類所得資料清單雖記載，債務人薪資所得分別為新台幣（
    下同）381,612元、411,173元，但自98年度3月份起至98年
    10月止之薪資收入減少，每月平均僅有18,929元，扣除基本
    生活費10, 792元、扶養費用1,604元，每月僅剩下6,533元
    ，實不足支付協商每月應繳款項12,111元，抗告人雖曾向債
    權銀行請求個別一致性協商，孰料債權銀行所提出之方案，
    每月仍須繳納11,500元，實非抗告人所能負擔。原裁定就此
    未予詳查，即駁回更生之聲請，自有未洽，應予廢棄等語。
二、按債務人與金融機構協商成立者，不得聲請更生或清算，但
    因不可歸責於己之事由，致履行顯有重大困難者，不在此限
    ；本條例施行前，債務人依金融主管機關協調成立之中華民
    國銀行公會會員辦理消費金融案件無擔保債務協商機制與金
    融機構成立之協商，準用前項之規定，消費者債務清理條例
    （下稱債清條例）第151條第5項、第6項分別定有明文。又
    聲請更生或清算不合程式或不備其他要件者，法院應以裁定
    駁回之，但其情形可以補正者，法院應定期間先命補正，復
    為同條例第8條所明定。此項規定旨在避免債務人任意毀諾
    已成立之協商，濫用更生或清算之裁判上債務清理程序。蓋
    以債務清償方案係經當事人行使程序選擇權所為之債務清理
    契約，債務人應受該成立之協議所拘束。債務人既已與金融
    機構協商成立，如認該協商方案履行有其他不適當情形，自
    仍應再循協商途徑謀求解決，不得逕依消債條例聲請更生。
    且消債條例更生之規範目的，係在維持債務人基本生活之情
    況下，於債務人之能力範圍內盡力清償債務，非謂債務人得
    任意利用債務清理程序減輕債務，因此，為避免債務人針對
    已成立之協商方案任意毀諾，濫用更生或清算之債務清理程
    序，須債務人於因不可歸責於己之事由，致其無法履行原定
    清償方案，始例外得依消債條例聲請更生或清算。
三、經查，抗告人曾與最大債權銀行台新國際商業銀行成立消債
    條例前置協商，約定自95年11月起，分100期，利率3.88%，
    應於每月10日還款12,111元，抗告人自95年11月起，共依約
    繳款24期，嗣於97年11月起未依約償還而毀諾，有無擔保債
    務還款計畫書、協議書影本在卷可稽。惟查：
  (一)抗告人雖主張其自98年度3月份起薪資收入減少，目前每月
    僅18,929元，較96、97年度平均每月薪資31,801元、34,624
    元大減，因而無法負擔每月還款12,111元之協商條件云云。
    惟查，收入減少並非均可認為係不可歸責於債務人之事由，
    若債務人係因雇主倒閉等情況而遭減薪裁員，固可認為係不
    可歸責，然若係因自身選擇減少工作時數、減少業務量，甚
    或工作表現不佳致遭減薪，則縱收入確有減少亦不能認為係
    不可歸責於債務人。抗告人自陳其自聲請前二年（96年9月
    起）均在好樂迪股份有限公司福和分公司任職，有財產及收
    入狀況說明書（原審卷第9頁）、存摺（本院卷第9至13頁）
    、各月薪資數額（本院卷第14頁）可稽，顯見抗告人自96年
    9 月至98年10月均繼續任職同一公司，並無遭裁員之情況，
    抗告人復未主張究有何非自願性之事由導致其收入減少之情
    況，縱其收入減少，亦無從逕認係因不可歸責於抗告人之事
    由所致。
  (二)再者，依最大債權銀行所提供之還款交易明細（原審卷第
    101頁）所載，抗告人於97年10月7日最後一次繳款後，即未
    再履行協商條件，顯見抗告人早於97年11月10日即已未依約
    償還協商款項，並非98年3月以後始毀諾。依97年度財政部
    台灣省北區國稅局綜合所得稅各類所得資料清單所載，抗告
    人97年度每月平均收入仍有34,264元，扣除協商每月應繳款
    項12,111元後，尚有22,153元可供支應日常生活所需，遠高
    於97年度台北縣平均每人每月最低生活費9829元，足認抗告
    人97年11月之毀諾與其所稱98年3月之收入減少毫不相涉。
  (三)抗告人又稱原裁定對於機車貸款期間有所誤認，抗告人之機
    車貸款共分18期，於98年5月15日繳納第1期，至98年10月止
    僅繳納6期云云，並提出怡富資融股份有限公司消費性商品
    分期繳款單為證（本院卷第8頁）。然查，抗告人於原審自
    承機車貸款業已於98年9月26日清償完畢，此有抗告人之98
    年10月19日提出之陳報狀可稽（原審卷第118頁），其於抗
    告中始改稱尚未清償完畢云云，顯無可採。況且，依抗告人
    於本院所提出之分期繳款單，其每期繳款金額為2,910元，
    自98年5 月起共分18期，總金額為52,380元，抗告人既自稱
    於98年3 月因薪資減少，月薪僅18,929元，已陷入經濟困境
    云云，竟可於98年5月花費近3個月之月薪添購非民生必需品
    之機車，以提升個人生活享受、增加個人資產，而置其依法
    應償還之債務於不顧，此等支出自不能認為必要。更有甚者
    ，抗告人於本院所提出之怡富資融股份有限公司消費性商品
    分期繳款單（本院卷第8頁），與原審卷內所附之分期繳款
    單（原審卷第142頁），其繳款人、收款帳戶、繳款期數、
    每期繳款金額均不同，顯非同一貸款之分期繳款單，而抗告
    人於本院卷內所附之分期繳款單，繳款人係「王金慧」而非
    抗告人，顯非抗告人自身之貸款，抗告人顯係以他人之分期
    繳款單充作自己之貸款，冀圖藉此減免需償還金融機構之債
    務數額，顯無可取。綜上，抗告人主張其有機車貸款未清償
    完畢云云，已難認屬實；縱認其主張屬實，亦顯係奢侈性消
    費，不得認為係屬必要支出。
  (四)又抗告人雖主張每月需支出租金6000元云云，並提出租約為
    證（原審卷第34至36頁、第137至139頁），然查，抗告人所
    提出之租約，其租賃物地址、租金均為空白，係抗告人嗣後
    另行於影本上加註後始提出於原審，且加註後租賃期限仍為
    空白，其租約以形式觀之已顯與常情有違，難認屬實。況依
    其提出之存摺（本院卷第9至13頁），亦從無按月於每月租
    金繳納期限前轉帳或提領6000元之記錄，僅憑出租人（即抗
    告人之胞兄）所出具，租賃始期均不明之切結書一紙（原審
    卷第160頁），主張其每月確有支付租金6000元云云，更無
    從認為屬實。
  (五)再者，抗告人自陳其為KTV服務人員，電話通訊係私人日常
    聯絡而非業務用，抗告人竟主張其每月須支出高達1604元之
    電話費，顯係浪費，不能認為必要。再者，抗告人主張每月
    需支出扶養費用5000元，然依民法第1117條，直系血親尊親
    屬受扶養之權利，雖不以無謀生能力為要件，然仍以不能維
    持生活為限。惟抗告人之母羅春陰自承其每月收入約有
    24,000 元，有收入切結書可稽（原審卷第125頁），尚較抗
    告人自陳之月薪18,929元為高，況抗告人之母羅春陰係43年
    11月16日生，有戶籍謄本可稽（原審卷第110頁），現年僅
    56歲，以勞工而言亦尚未屆退休年齡，並無受抗告人扶養之
    必要，是以抗告人此項支出並非必要。
  (四)綜上，抗告人所陳報之必要支出，扣除機車貸款、房租、扶
    養費、電話費等本院認為非必要項目後，抗告人每月必要支
    出約為6,500元。依毀諾時抗告人每月平均收入34,264元計
    算，扣除協商每月應繳款項12,111元後，尚餘22,153元可供
    支應日常生活所需，遠高於97年度台北縣平均每人每月最低
    生活費9829元；縱以抗告人自稱98年3月減少後之平均薪資
    18,929元計算，扣除協商每月應繳款項12,111元後，仍有
    6,818元可供支配，足以支應抗告人之必要支出6500元，是
    以抗告人之收入顯足以負擔協商之月付額。
四、綜上所述，抗告人於協商成立後，難認有何不可歸責於己之
    事由，致履行顯有重大困難之情事，竟率爾毀諾，其更生之
    聲請與前開規定即有不合。從而，原審裁定駁回抗告人更生
    之聲請，核無違誤，抗告意旨猶執前詞，指摘原裁定不當，
    求予廢棄另為裁定，為無理由，應予駁回。
五、據上論結，本件抗告為無理由，依消費者債務清理條例第15
    條，民事訴訟法第495 條之1 第1 項、第449 條第1 項、第
    95條、第78條，裁定如主文。
中    華    民    國    99    年     3   月    17    日
                  民事第三庭  審判長法    官  丁蓓蓓
                                    法    官  黃書苑
                                    法    官  陳怡雯
上為正本係照原本作成。
本裁定不得抗告。
中    華    民    國    99    年     3   月    17    日
                                    書 記 官  鄭美華

司法院資訊處製作；財團法人民間司法改革基金會備份。
